【裁判字號】    98,上訴,473
【裁判日期】    981117
【裁判案由】    違反貪污治罪條例
【裁判全文】
臺灣高等法院臺南分院刑事判決         98年度上訴字第473號
上  訴  人
即  被  告  丁○○
選任辯護人  劉意律師
上列上訴人即被告因違反貪污治罪條例案件，不服臺灣雲林地方
法院97年度訴字第1000號中華民國98年3月19日第一審判決（起
訴案號：臺灣雲林地方法院檢察署97年度偵字第4224號；移送併
辦案號:97年度偵字第5238號），提起上訴，本院判決如下：
    主  文
上訴駁回。
    事  實
一、丁○○於民國93年間擔任雲林縣政府農業局水土保持課（現
    更名為雲林縣政府水利處水土保持科，下稱水保課）課長，
    負責辦理雲林縣境內治山、防災及農路等工程之設計、發包
    、監造及驗收等業務，係依據法令服務於地方自治團體所屬
    機關而具有法定職務權限之公務員，亦即為依據法令從事公
    務之人員。丙○○、戊○○二人為同胞兄弟，共同經營立龍
    營造有限公司(下稱立龍公司)，該公司的文書、會計業務由
    戊○○之妻蘇美玲負責，工地現場的施作則由丙○○負責。
二、緣艾利颱風於93年8月28日造成雲林縣古坑鄉華山溪最上方
    梳子埧左上邊坡崩塌淤積，行政院農業委員會水土保持局於
    同日上午11時45分許中午通報雲林縣應變中心:「華山溪最
    上方梳子埧之左上邊坡崩塌淤滿2/3，須清淤以免發生二次
    災害」。雲林縣應變中心接獲通報後，即由代理縣長召集相
    關單位，於當日下午二時許，在雲林縣古坑鄉消防隊召開緊
    急處理會議，並於會後至現場勘查。嗣經代理縣長於會中及
    勘查現場時指示農業局立即辦理清淤工作，丁○○遂於同日
    下午與時任雲林縣農業局副局長之薛正輝會同丙○○至該通
    報淤積之處所勘查後，旋即委託立龍公司處理緊急清淤工作
    。
三、嗣丁○○原欲將該上開工程之發包業務交由水保課技士甲○○處理，並因意圖於發包標價中灌水以收取回扣，而指示甲○○以訂定底價之限制性議價方式發包辦理（以下簡稱發包
    方式）。然因甲○○主張以按日計工之勞務委任，即擇定一
    家公司議價，不須事先測量計算工程數量，工程款則以實際
    施作之日數計算之雇工方式(以下簡稱雇工方式)，較具時效
    ，即與丁○○意見相左，且另有公務繁忙，而未接受辦理上
    開工程之發包業務。丁○○乃自行委託名澄工程顧問公司職
    員蘇博民測量及製作「華山溪一號梳子壩上方緊急清淤工程
    」（下稱「華山溪清淤工程」）預算書與圖說，並於93年9
    月7日，以課長兼承辦人簽辦公文，補辦與立龍公司之議價
    發包程序，並於93年9月14日擔任開標主持人，與立龍公司
    議價後，以優先減價後之標價新台幣(下同)163萬5千元(原
    標價168萬5千元)決標，再由雲林縣政府與立龍公司補簽工
    程契約(契約日期記載為93年8月28日)。
四、詎丁○○於經辦上開清淤工程期間，即與蘇美玲約定，立龍
    公司標得並完成上開工程而取得工程款後，須將按工程款扣
    除施工成本及稅金所餘之款項(即回扣賄款)支付給丁○○。
    嗣立龍公司於93年9月中旬完工，於同年10月上旬取得履約
    款0000000元公庫支票後，存入該公司台灣銀行斗六分行帳
    號118499帳戶代收；於93年10月6日兌領該筆款額，並將其
    中160萬元匯入立龍公司合作金庫銀行竹山分行帳號0000000
    0000000之帳戶；於93年10月7日由蘇美玲自立龍公司上開合
    作金庫帳戶提領133萬4千元。待丁○○於同日(10月 7日)晚
    上駕駛車號YY-9610號之公務車，至南投縣竹山鎮○○里○○○路3巷22號立龍公司辦公室(即戊○○、蘇美玲住處)後
    ，蘇美玲即依約按工程款約160萬元，扣除工程成本約100萬
    元，再扣除立龍公司應負擔之稅金8％約4萬8千元後，計算
    所餘款項即現金約52,000元，以牛皮紙袋包裝交予丙○○。
    嗣丙○○、戊○○陪同丁○○同往南投縣竹山鎮台三線竹山
    國小旁之薑母鴨店用餐，其間，丙○○即將蘇美玲所交付裝
    有約55萬2千元現金之牛皮紙袋交予丁○○收受。
五、案經台灣雲林地方法院檢察署檢察官偵查起訴，並經法務部
    調查局雲林縣調查站移送台灣雲林地方法院檢察署檢察官移
    送併辦。
    理  由
一、程序方面：關於本件被告選任辯護人爭執證人戊○○、丙○○、蘇博民、陳同榮、楊維正、甲○○等人分別於調查站及
    偵查中之證述證據能力部分，業經本院合議庭於98年6月30
    日審理期日當庭裁示:證人楊維正、陳同榮於調查站之供述
    ，因屬傳聞證據，認無證據能力；證人戊○○、丙○○、甲○○等人，因業經原審及本院遂行對質詰問程序，故其於調
    查站及偵查中之供述，均認有證據能力；另證人蘇博民於偵
    查中向檢察官所為之陳述，業經具結，復無顯不可信之情況
    ，亦認有證據能力(見本院卷第78頁)，合先敘明。
二、訊據被告丁○○固坦承:有於93年間擔任雲林縣政府農業局
    水保課課長，負責上述業務，並於93年8月28日艾利颱風來
    襲造成上述地點崩塌淤積後，曾帶同丙○○前往勘查並委由
    立龍公司緊急搶修施作清淤工程，並親自簽請與立龍公司就
    「華山溪清淤工程」議價、訂約，嗣於93年10月間曾與丙○○、戊○○同往上開薑母鴨店用餐等事實，惟矢口否認有收
    取上開回扣賄款之犯行，並辯稱:伊係依照法律規定及慣例
    辦理發包工程，伊並無向立龍公司收取回扣金錢，立龍公司
    於95年間有一件工程伊不讓其領款，其因而虧損200多萬元
    ，可能因而陷害伊云云。
三、經查:被告於93年間有擔任水保課課長，辦理雲林縣境內治
    山、防災及農路等工程之設計、發包、監造及驗收等業務，
    93年8月28日艾莉颱風造成上開地點崩塌淤積，行政院農業
    委員會水土保持局乃通報雲林縣應變中心上情，經雲林縣代
    理縣長召集相關單位開會勘查後，指示農業局立即辦理清淤
    工作，被告於同日下午與農業局副局長之薛正輝會同丙○○
    至該通報淤積之處所勘查後，旋即委託立龍公司處理緊急清
    淤工作。被告原欲將該上開工程之發包業務交由甲○○處理
    ，並指示甲○○以發包方式辦理，然甲○○主張以雇工方式
    辦理且另有公務，而未接受該工程之發包業務，被告遂自行
    委託蘇博民測量及製作上開工程預算書與圖說，並於上開時
    間簽辦公文，補辦與立龍公司之議價決標、簽約等發包程序
    ，嗣立龍公司以優先減價後之標價163萬5千元標得上開工程
    ，並於同年9月中旬完工。被告曾於93年10月7日晚間駕駛上
    開公務車至立龍公司辦公室即戊○○、蘇美玲住處，並與丙○○、戊○○等人同往南投縣竹山鎮台3線竹山國小旁之薑
    母鴨店用餐，及立龍公司為丙○○、戊○○兄弟共同經營，
    公司的文書、會計業務由戊○○之妻蘇美玲負責，工地現場
    的施作則由丙○○負責，該公司於93年10月上旬取得000000
    0元公庫支票，隨即存入該公司台灣銀行斗六分行上述帳戶
    ，並於93年10月6日兌領該筆款額後，同日即轉匯160萬元至
    立龍公司上開合作金庫銀行帳戶，蘇美玲則於93年10月7日
    自上述合作金庫銀行帳戶提領133萬4千元等事實，業經被告
    及證人丙○○、戊○○、甲○○、蘇博民等人，分別於調查
    站及偵審供證在卷，並有雲林縣政府93年度辦理「華山溪一
    號梳子壩緊急清淤工程卷影本（含簽呈、通報文、投標送達
    收條、工程契約影本、決標記錄、工程估價等影本，見台灣
    雲林地方法院檢察署97年度他字第615號卷《下稱他字卷》
    第5-15頁）、雲林縣政府96年1月19日府行庶字第096100005
    1號函附租賃公務車輛明細表(他字卷第39頁)、台灣銀行斗
    六分行96年1月23日斗六營字第0960003281號函附交易往來
    明細及存取款憑條資料（他字卷第36-38頁、同署97年度偵
    字第5238號《下稱偵字卷》第8-11頁）、合作金庫銀行竹山
    分行96年2月1日合金竹山字第0960000588號函附交易明細表
    （他字卷第33-35頁、偵字卷第12-13頁）等在卷可稽，此部
    分事實堪認為實。
四、被告雖辯稱:其係依照法律規定及慣例辦理發包工程，並無
    利用發包議價，預將回扣款計入標價云云。然查:
(一)本件工程以雇工方式施作較為簡便、安全及具時效等情，業
    據:
 1、證人甲○○(現任水保科長)於97年8月5日調查證稱:「當時
    水土保持課課長丁○○口頭指示要我承辦，我認為該工程要
    以雇工方式辦理發包較能快速搶修，但丁○○課長則認為以
    緊急發包方式找廠商議價較佳，二人因為意見相左，加上我
    業務繁重，因而沒有接辦該項業務。雇工方式或緊急發包找
    廠商議價，都是依照政府採購法辦理發包作業，雇工方式是
    依照工資、材料費、運費等不同性質向各廠商詢價，有意承
    攬的廠商自行前來議價，雇工方式可以立即清淤；以緊急發
    包找廠商議價方式發包，承辦人必須先至現場估算清淤數量
    ，製作預算書，由首長核定底價後辦理發包，手續較繁雜，
    但能找到廠商統籌承攬清淤工程。最終結果都是一樣的，差
    別只是在效率問題。依我在水保課長期以來經驗，要訂定發
    包工程底價，一定要去現場丈量後，製作工程圖表，然後估
    算工程數量後，才有辨法訂定底價，絕對不可能以現場會勘
    目測來訂定底價。」(見他字卷第57-60頁)。
 2、證人甲○○於97年8月5日偵訊證稱:「當時水土保持課課長
    丁○○口頭指示要我承辦，我認為該工程要以雇工方式辦理
    發包較能快速搶修。我跟丁○○說要採雇工方式辦理，他最
    後就沒有把這個案子交給我辦了。（問：你建議之雇工即委
    任方式與丁○○採取之限制性議價之承攬方式辦理本件華山
    溪清淤工程有何異同處？）法令依據均是政府採購法第105
    條，辦理結果均可達到清除淤土之結果。差別在於，雇工方
    式是以一家議價後，馬上就可開始做，並以每日計酬之方式
    計價，並且不須事先計算待清除之工程數量，以實際上施做
    之日數計算工酬。但若是以丁○○所採取之訂定底價方式辦
    理的話，須事先測量工程數量、繪製圖表來計算工程之總數
    量並據以計算底價。（問：依丁○○採取之訂定底價方式辦
    理本件華山溪清淤工程時，廠商計算底價應於發包前或後施
    作？）須在機關到現場丈量並繪製圖表完成後再施作，否則
    無法正確取得現場的工程數量，也沒法取得正確之底價。」
    等語（他字卷第86-87頁）。
 3、證人甲○○於本院證稱:「一般緊急工程都是在一定期限完
    成。土石流發生後，一般狀況採購的時候比較危險，發包要
    去測量才能發包，我主張用雇工的方式就是這個理由，我認
    為這樣比較簡單快速，且危險性不會這麼高，如果發包還要
    測量人下去，就會發生危險。雇工就是找到優良包商特定對
    象就辦理議價，就可以馬上施作，不用經過測量，所以我認
    為會比較快，但有金額上之限制，可是實際金額我不記得，
    有一定程序經費；緊急發包要去現場測量，作成圖說送到上
    級機關即縣政府，經縣政府核准，才能辦理發包程序，辦理
    議價時，要簽核底價」等語(見本院卷第150-152頁)。
 4、證人乙○○(案發時任雲林縣政府發包中心主任，現任環境
    保護局擔任副局長)於本院證稱:「（如果有一件緊急搶修工
    程需要馬上作，準備用僱工方式，有人說以一家議價後，就
    可以馬上開始做，並以每日計酬方式計價，最後以實際施作
    之日數計算工酬，這樣有無符合政府採購法之規定?）這個
    問題有前後矛盾，既然係工程就不可能用僱工。（如果係僱
    工純粹勞務提供而已，如果本身工程或緊急工程需要材料，
    就不可能用僱工方式處理？）是的。(如果在搶修工程中，
    需要料的話，如果自己有備料的話還是可以用雇工方式處理
    ？)是的。如果養護單位，本身就有一些料，如果僱工而領
    料施作，在工務工程單位常常會發生。（「華山溪一號梳子
    壩上方緊急清淤工程」這個工程是否需要料或是僱工?）【
    從預算書來看，這部分只有清除搬運，所以不需要提料】。
    這個工程如果適合僱工，屬於搶修，我們會找承包商幫我們
    清除，連工帶機具，還是說我們估算係幾立方，所以所謂發
    包係說以立方來計算。一個係清淤泥來算、一個係以單價決
    標，數量不確定，所以才以實際施作數量計算來算。（有無
    以做幾天算幾天工程給施工者?）緊急搶修案子，涉及採購
    效率，係議價方式來辦理，議價也是採購一種。（僱工最後
    算工資超過100萬元，以議價方式招標方式如何處理?）僱工
    方式來說，因為本案僱工就是限制性招標，可能到時候會做
    變更，超出部分契約規定可能會涉及變更契約。採購結算前
    要變更，就是類似工程變更設計。一般搶修清淤工程，一般
    來說會現勘，會核算，才有辦法概括議價，製作概算書作招
    標」等語明確(見本院第80至83頁)。
 5、由此可知，本件清淤工程雖因遇天然災害需緊急處置採購施
    工，依政府採購法第105條規定，得不適用該法招標、決標
    之規定。且因僅係清除搬運淤泥，不需材料，而得以雇工方
    式(即由主辦人員選擇優良包商議價，先就施工日數數量之
    單價決標，再按實際施工日數及所清淤泥數量，計算工程價
    款)；或發包方式(即先由主辦人員就現場淤泥數量進行測量
    估算，製作預算書及設計圖說，送呈上級主管機關縣政府，
    經縣政府核准，並簽定工程底價後，找廠商議價發包)施作
    工程。然據上開證人所述比較雇工與發包程序之不同，在於
    :前者，程序較為簡便、時效較快、且無須實地測量較為安
    全，但因施工日數、數量不確定，僅能就單價議價，故工程
    價款事先無法確定，但有一定金額之限制；後者，程序較繁
    、時效較慢、且須實地測量有危險性，但工程價款已事先估
    算簽定底價，較為明確。準此，本件工程採雇工方式顯然較
    為便利、快速、安全。
(二)另查，上開工程於發包給立龍公司時，已接近完工，且被告
    亦知悉施工成本僅約100萬餘元等情，業據:
 1、丙○○於97年8月5日調查時證稱:「每台挖土機及工資係850
    0元，前後僱用挖土機及工資費用，總花費約100萬元。我記
    得我與丁○○、農業局局長薛正輝在93年艾莉颱風後，至場
    勘查後，當天下午丁○○就要求我第2天就可以開始施工，
    我依照丁○○指示，於現場勘查後第2天開始施工搶修，一
    直做到結束期間大約20天左右，【大約在93年9月中旬就完
    工了】。當初蘇美玲要去議價時，因為已經施工一段期間且
    快要完工了，所以我計算總共挖土機及人工【費用大約100
    萬元左右】，並告訴蘇美玲，一般承攬共工程利潤大約以2
    成計算，若以該成利潤計算，【合理議價金額應該不超過12
    0萬元】，該163萬5千元之議價金額是丁○○告訴蘇美玲的
    。蘇美玲議價後有告訴我該163萬5千元之金額是丁○○跟她
    說的，因為依照我前述一般計工程預算金額，該搶修工程以
    2成利潤計算，預算金額不會高過120萬元，會以163萬元5千
    元之高價議價，絕非蘇美玲計算出來的(見他字卷第16-20頁
    ) 。
 2、證人丙○○於97年8月5日偵訊證稱:「這件是丁○○先叫我
    去調挖土機去做，事後再算給我弟媳蘇美玲的，以200型的
    挖土機含司機1天為8千5百元，實際有去做的挖土機及日數
    去計算，【總共100零幾萬元】。我只有跟蘇美玲說挖土機
    部分是100零幾萬，她去議價時多少錢得標，我不知道，但
    蘇美玲簽契約回來的時候，我有看到契約裡面寫160幾萬。
    當初蘇美玲要去議價時，因為已經施工一段期間且快要完工
    了，所以我計算挖土機及人工費用總共大約100萬元左右，
    並告訴蘇美玲。本件工程之成本除挖土機及人工費用總共大
    約100萬元左右外，還有2台鐵牛車，1台做3天，共4萬8的支
    出，另外稅金含在裡面，除此外無其它支出。（問：既然合
    理之利潤是2成，為何標價金額要寫到160幾萬？）是丁○○
    叫蘇美玲寫的，不然底價沒有人告訴蘇美玲，她也不知道。
    （問：你稱是丁○○叫蘇美玲寫出160幾萬元之標價，是蘇
    美玲跟你說的？）是，蘇美玲拿合約書回公司蓋印章時，跟
    我說的。（問：所以交給丁○○的60萬元，就是你們計算的
    100萬元左右再加上這60萬元，等於標價的160幾萬元？）是
    ，這是蘇美玲簽契約回來跟我說的。蘇美玲說這60萬元是要
    交給丁○○的。（問：就你所知，甲○○與丁○○對華山溪
    清淤工程意見不同的情形為何？）該工程剛施工時，甲○○
    向我表示，他主張以雇工方式進行搶修比較妥當，有做就有
    錢，做1天算1天。（問：依照甲○○之意見，這件工程縣政
    府要給你多少錢？）那就只有我上述所支出的100零幾萬元
    之費用而已，不用到160幾萬元。（問：丁○○知道你雇用
    挖土機及人工之費用？）【他知道，他事先有問過我，他知
    道搶修多500元是1天8500元】，一般的費用則是一天8000元
    。（問：所以本件華山溪清淤工程底價164萬元就是立龍公
    司之施作成本加上回扣60萬元？）是，這就是蘇美玲簽契約
    回來後，跟我說160多萬元。「（問：那你公司的利潤呢？
    ）就沒有了，結果跟甲○○之雇工方式相同，我們就只有賺
    工錢。（問：你們立龍公司出名義，60萬元由丁○○賺走，
    你們只有賺工錢，你也願意？）只要有工錢賺也願意。」等
    語明確（他字卷第91-92頁）。
 3、且觀諸本件工程決標記錄所載議價決標日期為93年9月14日
     (見他字卷第12頁)；而本件工程契約書所載:「訂約日期」
   為93年8月28日、「竣工期限」為15日曆天(見他字卷第9頁)
   。足見，證人丙○○證稱本件工程於(93年9月14日)發包時已
   接近完工，且已可估算出上開工程成本約100萬餘元之情，堪
   信為實。況被告於調查站亦供稱:「工程期間為日曆天15日，
   由於93年8月28日開工，約於9月11日應該完工，驗收日期為
   93年9月底」等語(見他字卷第66頁)；並於偵訊中證稱:「(
   知否雇用二百型挖土機及司機一天，於一般狀況與搶修狀況
   之行情)知道，...一天一萬元。」等語(見他字卷第95-96頁)
   。可見，被告於發包當時，亦可估算得知立龍公司上開施工
   成本價額僅約100萬餘元而已。
 4、準此，本件清淤工程在水保課與立龍公司議價時，搶修工程
    既已接近完工，並可估算雇工費用大約100餘萬元。則本件
    工程如採雇工方式進行，不僅程序簡便、安全、時效快，且
    僅支付100餘萬元(此一金額與100萬元之限制相差無幾，或
    有可能逕與包商議定雇工金額限於100萬元，而無須變更契
    約，縱須變更契約，其程序亦不若發包程序繁雜，且因已幾
    近完工，亦無加班費、保險、災害補償等額外費用可言，縱
    有其金額亦有限。)；反之，本件工程如採發包方式進行，
    不僅測量、製圖設計、送交公文、簽定底價等程序繁瑣、時
    效較慢，且實地測量有危險性，又簽定之底價高達164萬元
    ，議價結果亦高達163萬5千元，遠高於實際雇工成本之100
    餘萬元。倘被告非為提高標價，藉以收取價差回扣，豈有捨
    原承辦人員甲○○所主張，較為省時、省力、省錢又安全之
    雇工方式不為；反而堅持以費時、費力、費錢或危險之發包
    方式，並大費周章親自包辦本件工程之測量、設計、議價、
    開標等業務之理。
 5、參以蘇博民於偵查證述:「丁○○打電話叫我(製作)華山溪
    清淤工程之測量及製圖、製作預算。我有去測過二次，第一
    次去測回來後，把資料拿給丁○○看，他叫我再去補測一段
    ，【第一次測回來後之估價是130幾萬】，現場測量之範圍
    係丁○○指示，(第二次)清淤部分，長度多了40多米，總價
    多了10多萬，第一次預算中沒有邊坡的製作，這也是第二次
    補做的。(問:第二次補做之部分，是你主動增加的嗎？)不
    是，是丁○○指示的。」等語(見他字卷第116頁)。由此益
    徵，被告有藉此發包方式，提高本件工程價款之情。是倘被
    告並無圖謀回扣賄款之事，其何需如是大費周章，自己找人
    測量、製作圖說，並簽辦本件工程發包作業，不僅徒增一已
    之勞務，且憑添縣府公款負擔，損己又不利於公，其此舉顯
    不合常理。
(三)綜上，被告以發包方式施作本件工程，雖與政府採購法尚無
    違反，且議價決標金額163萬5千元，亦未逾預算經費178萬4
    千元及發包底價164萬元。然被告捨僅需花費100餘萬元之雇
    工方式不為，而執意以163萬5千元議價發包本件工程予立龍
    公司，既有上述可議及顯不合情理之處，佐以證人丙○○上
    開證述，堪認被告應有利用發包議價，預將回扣款計入標價
    之事實。被告及其辯護人辯護意旨稱:本件清淤工程經費178
    萬4千元，立龍公司投標價168萬5千元，工程底價164萬元，
    議價後減價為163萬5千元，並無將回扣款項計入標價之情云
    云，顯係卸責之詞，並不足採。
五、被告雖另辯稱:其並無向立龍公司收取任何回扣賄款云云。
(一)然查，被告有於上開工程發包議價期間，假借款之名向蘇美
    玲要求回扣賄款約50萬元，並於97年10月7日間，至立龍公
    司辦公室，隨後與丙○○、戊○○兄弟同往南投縣竹山鎮竹
    山國小旁某薑母鴨店用餐期間，收受由丙○○依蘇美玲囑咐
    所交付裝有現金約55萬2千元之牛皮紙袋等情，業據:
 1、證人丙○○於97年3月24日調查證稱:「93年10月6日或7日夜
    間16時至17時許，我、戊○○與丁○○三人到達竹山鎮竹山
    國小旁薑母鴨店內，我將現金60萬元交給丁○○。丁○○獨
    自一人駕駛YY-9610號車休旅車前來。當日或隔日(7日)傍晚
    ，蘇美玲打電話給我，要我回立龍公司辦公室，我到達後為
    蘇美玲告訴我丁○○跟她說，因為指定搶修這件工程給立龍
    公司，立龍要支付60萬元的代價，丁○○並表示除他本人要
    的之外，還要分配給縣府內的其他公務員。蘇美玲於93年10
    月6日之前一個多月，有告訴我丁○○向她表示，因為是丁○○指定立龍公司承攬上述搶修工程，立龍公司必須支付他
    金錢，但蘇美玲沒有說明丁○○要多少錢，我授權由蘇美玲
    自行處理，蘇美玲答應要支付賄賂給丁○○後，丁○○才運
    作核准讓立龍公司一次全額領取工程款」等語(見他字卷第
    16-20頁)。
 2、證人丙○○於97年8月5調查證稱:「60萬元丁○○是以借款
    的名義拿錢，但實際上是丁○○要求的賄款。前述工程發包
    前丁○○就表明要向立龍公司借款，金額大約50萬元左右，
    丁○○是向我弟媳蘇美玲開口的，因為丁○○都敢開口借錢
    ，我們也同意以公司名義借錢給丁○○，但並沒有馬上借給
    丁○○，是等到立龍公司承攬前述緊急搶修工程後，公司才
    以借款名義給付丁○○60萬元。在該工程結束後大約半個月
    左右時間，我與我弟弟戊○○將前述60萬元於前述時間、地
    點親自拿給丁○○。我有告知蘇美挖土機及工資成本約100
    萬元，且蘇美玲議價回來後，有表示丁○○要該緊急搶修工
    程扣除成本後，其他程款餘額都要歸丁○○所有，所以前述
    緊急搶修工程扣除我們應得的100萬元左右工資成本後，由
    蘇美玲提60萬元交給我、戊○○親自交付給丁○○。我弟媳
    蘇美玲曾向我表示，我們實際上就是做工、只賺工錢而已，
    因為丁○○開口要借50萬元，立龍營造並沒有現金可借，所
    以就由丁○○主導前述緊急搶修工程之發包、議價、驗收及
    請款等過程，我們只是被動配合而已，在工程結算後，算起
    來扣除100萬元左右之成本費後，有60萬元左右之盈餘款項
    ，所以才會由蘇美玲領取60萬元現金，交由我及戊○○交給
    丁○○，這樣我們也不用再另外籌錢借給丁○○。蘇美玲表
    示，丁○○要求對外均表示係借款比較好聽。但丁○○並無
    給付利息也沒有償還任何款項(見他字卷第50-54頁)。
 3、證人丙○○於97年8月5日偵訊證稱:「60萬元是我弟媳跟我
    說的，我也不知道為何是這數目。蘇美玲拿一包現金給我，
    叫我去薑母鴨店拿給丁○○。蘇美玲跟我說丁○○是以借款
    名義向我們索賄，丁○○說這樣比較好聽。他是獨自一人駕
    駛雲林縣政府承租分配給他使用的公務車前來、離開。蘇美
    玲簽契約回來後，跟我說160多萬元，就是立龍營造有限公
    司之施作成本加上回扣60萬元」等語(見他字卷第89-92頁)
    。
 4、證人丙○○於98年2月26日原審審理期日證稱:「(是否記得
    工程款下來以後，有無到薑母鴨店吃飯？）有，我弟媳叫我
    拿那包東西過去。拿去薑母鴨店給蔡課長。那包東西用銀行
    裝錢的牛皮紙袋包著。我弟弟有跟去，他是自己開車，我則
    是坐蔡課長的車，也是蔡課長載我回去的。去薑母鴨店之前
    是在我弟弟那邊，現場還有我弟媳和我弟弟戊○○，在我弟
    弟家裡，我弟媳交東西給我時，說是蔡課長要的，叫我拿過
    去，我弟媳說那包是錢，叫我拿過去。她沒有告訴我用途，
    她只有說這包要交給蔡課長而已。戊○○怕我沒有將這包東
    西交給蔡課長，所以他跟去看看，因為既然蔡課長來了，一
    起過去坐坐，否則，他剛電療，根本無法吃東西。在薑母鴨
    店吃接近一個小時。（在交那包東西給蔡課長之前，是否聽
    到你弟媳說過錢的情形？）拿錢之前我沒有聽她說，但是她
    算帳的時候有提到這件沒有賺，只有工錢而已。她說只有工
    錢而已，剩下的都給蔡課長拿去，都沒有賺到。（算帳的時
    候有沒有提到蔡課長拿多少？）我有聽到60萬元還要扣除百
    分之八的稅，所以只有剩下50幾萬元而已。（百分之八的稅
    ？）是我們公司要繳的，因為是開發票，所以要繳稅。（你
    弟媳在你弟弟家交給你牛皮紙袋你給的時候，有無提到裡面
    金額為何？）她沒有告訴我，是直到算帳的時候才告訴我的
    。算帳的時間點，是在薑母鴨店之後。（有無聽到你弟媳說
    過，課長要錢，但是要以借錢的名義來拿？）我曾經聽我弟
    媳說過。她說蔡課長要借錢而已。蔡課長之前沒有向我們借
    過錢。（為何之前在調查站做筆錄表示，蔡課長在發包之前
    開口要借50萬元？）發包之前他沒有說。（為何在調查站的
    筆錄裡面表示，要等工事做完錢下來後，才借錢給蔡課長？
    ）有，我弟媳有表示，要等到工程款下來之後才借他。我弟
    媳用公司的錢借給蔡課長，我事先不知道。我弟媳請你交那
    包錢給蔡課長，我弟媳沒有說是什麼錢，只有叫我拿給蔡課
    長而已。算帳的時候，我弟媳表示那包錢是蔡課長要借的。
    （這50幾萬元是否要還？）都沒有還，已經好幾年了，公司
    的簿子也沒有記載有還。「水保課長本人拿60萬元正93年10
    月6日晚上來拿」這句可能是我弟弟寫的，因為他有聽到。
    （但是你之前在調查站是說你弟媳寫的？）那是我弟弟記不
    起來。調查局的人問完以後，我弟弟才說這段話是他寫的。
    他這樣寫的話，以後我們算帳的時候就知道了，因為我們算
    帳都需要拿簿子起來對。如果立龍公司需要送錢給公務員的
    話，是我弟媳決定的。拿到我弟媳交付的那包東西時摸起來
    的感覺摸起來是錢，但是我沒有打開來看。拿給丁○○的60
    萬元需要扣除百分之8，是我弟媳說的。是我們算帳的時候
    說的。蔡課長告訴我弟媳說百分之8的稅要扣掉，這是我弟
    媳告訴我的。交給蔡課長的錢是55萬2千元」等語(見原審卷
    第96-105頁)。
 5、證人丙○○於本院98年10月27日審理期日證稱:「吃薑母鴨
    之前蘇美玲在家中將60萬元交給我，之後我在蘇美玲家中坐
    被告的車子。(問:為什麼當時不將60萬元直接在蘇美玲家中
    交給被告？)因為蘇美玲交代去吃薑母鴨時候才拿錢給被告
    ，60萬元用合作金庫的袋子包著，沒有打開，包一包。(問:
    蘇美玲交給你東西時候有無說什麼東西？）有的。(有無說
    多少錢？)沒有。(你為何知道係60萬元？)因為事後蘇美玲
    存摺簿子有寫何時給被告60萬元。這是我弟弟戊○○寫的。
    因為蘇美玲這件事情不要讓戊○○知道。(問:蘇美玲為何會
    自殺？)我聽說為了這件事情才會自殺。(之前在偵查時作證
    ，工程發包，被告是否有說要向立龍公司借錢？)我聽蘇美
    玲說的。(何時聽說的，係發包之前還是之後？)這件係議價
    ，議價之前就已經施作了，我係蘇美玲說被告要向他借錢，
    係在議價之前，就是已經開始施作，施作之間。(問:係真的
    要借錢，還是真的要跟你們要錢？)我聽蘇美玲說被告的意
    思係本件工程發完工資後剩下的他要。(問:如果錢不給他會
    怎樣？)我不知道，可是我弟媳就喝農藥自殺。(問:之前在
    檢察官那裡說，被告開口說要50萬元，為何你們會給被告60
    萬元？)我也不知道為什麼。吃薑母鴨之前我有去蘇美玲家
    中，被告也在那裡泡茶，戊○○及蘇美玲也有在那裡泡茶，
    之後蘇美玲沒有去吃薑母鴨。(問:蘇美玲從家中拿牛皮紙袋
    給你時被告是否有在場？)有的，但是被告已經走過車子那
    裡，之後蘇美玲才拿牛皮紙袋給我，被告沒有看到。我所述
    的都是實在的，錢係我拿給被告的。我確定係坐被告的車子
    去薑母鴨的。(問:既然坐被告的車子，為何不直接將錢在車
    上交給被告，而留在薑母鴨店內才將錢交給被告？)我係到
    薑母鴨店內才將錢交給被告，蘇美玲特別交代的。吃完後被
    告自己開車離開。(問:如果不給被告錢的話，會有何後果？
    )如果工程要跑文件，怕被告會刁難，所以被告要給錢就給
    他。後來算帳的時候戊○○才知道。(問:何時你知道要拿60
    萬元給被告？)要吃薑母鴨那天，我弟媳婦拿給我，我才知
    道。」等語(見本院卷第153-156頁)。
 6、證人戊○○於97年3月24日調查筆錄證稱:「93年10月間某日
    ，二哥丙○○與丁○○一起在南投縣竹山竹山國小旁薑母鴨
    店聚餐，並叫我到場。當天我太太蘇美玲領了一筆現金回來
    ，並在傍晚時叫我二哥丙○○到我家來拿，蘇美玲就將該筆
    用銀行紙袋裝的現金交給丙○○為交代丙○○拿去給丁○○
    ，同時要求我陪丙○○一起去薑母鴨店，當天到薑母鴨店時
    ，我看到丁○○已經在場，我在現場看到丙○○將該筆銀行
    紙袋裝的現金交給丁○○後，就離開」等語(見他字卷第22-
    26頁)。
 7、證人戊○○於97年8月5日偵訊證稱:「我太太蘇美玲在家裡
    用袋子裝現金交給丙○○，我太太叫我一起跟丙○○過去竹
    山鎮竹山國小旁薑母鴨店。我到達現場後，確定有將60萬元
    交給丁○○」等語(見他字卷第93頁)。
 8、證人戊○○於原審98年2月26日審理期日證稱:「這件工程做
    完，有一天我和我二哥去竹山薑母鴨店。當時是吃飯時間，
    課長丁○○去我家，我坐在椅子那邊，我太太則是坐在辦公
    桌那邊。當時是吃晚餐時間。課長他去我家後先泡茶，我家
    是和公司在一起的。泡茶以後，我二哥就邀集去吃飯，就去
    薑母鴨店吃飯，我太太拿壹包東西交給我二哥，我有看到，
    我就知道這樣子而已。當時三個人去吃飯，我開一台車，我
    二哥讓課長載。吃飯前，在我家泡茶時有我、我太太、還有
    我二哥在場。那包東西用牛皮紙袋包裝，去銀行領錢時用的
    那種牛皮紙袋。在薑母鴨店有看到我太太交給我二哥的牛皮
    紙袋那包東西。那包東西是我太太交給我二哥的，我二哥交
    給課長。在薑母鴨店那裡，在家裡也有看到。我在薑母鴨店
    停留到直到吃飽，也不知道是多久？半小時有。... 當時我
    二哥走到辦公桌那邊拿那包東西。我沒有看到我太太放什麼
    東西在那包裡面。也沒有聽到我二哥是否問我太太這包什麼
    東西。我只聽到我太太說這包要給課長的。我二哥拿到這包
    東西以後沒有無當場打開來看。我二哥吃完要離開才將那包
    東西交給課長。」等語明確( 見原審卷第85-95頁)。
(二)綜觀證人丙○○、戊○○上開證詞，雖就彼二人與被告如何
    前往上開薑母鴨店、戊○○在該店停留多久、蘇美玲何時告
    知丙○○被告要錢、丙○○有無目睹袋內所裝現金及正確之
    金額等細節，略有出入。然其中證人丙○○就其確有於薑母
    鴨店將裝有現金之牛皮紙袋交予被告，且蘇美玲有告訴丙○○，被告要以借款名義，向立龍公司拿取本件工程款扣除成
    本後之餘款(即60萬元扣除稅金百分之8後約55萬2千元)之證
    述；與證人戊○○就丙○○確有於薑母鴨店將一包牛皮紙袋
    交予被告之證述部分，並無二致。且證人丙○○、戊○○上
    開證述時間，距案發之96年10月間，事隔已久，且戊○○因
    罹有舌癌開刀治療，是其就上開細節證述略有出入，亦在事
    理之內。況證人戊○○、丙○○嗣於原審及本院即均證稱:
    被告是先到立龍公司泡茶，之後丙○○搭丁○○的車子前往
    ，戊○○則自己一人開車前往。自不能僅因證人上開證述略
    有出入，即否定彼二人就本件核心事項－即被告有於上開時
    地向丙○○收取裝有現金之牛皮紙袋之事，始終一致之證述
    之真實性。參以，被告亦坦承有於93年10月6日或7日到竹山
    國小旁的薑母鴨店與丙○○、戊○○一起吃晚餐之情。益證
    ，證人丙○○、戊○○所證非憑空杜撰。
(三)綜此，雖蘇美玲於94年4、5月間，因飲農藥自殺致成植物人
    之情，業經證人戊○○於原審及丙○○於本院證述在卷（見
    原審卷第90、94、95頁，本院卷第153-154頁），而不能確
    認被告與其約定回扣之日期、金額等詳細情形。但據上開證
    人丙○○、戊○○之證述，參以被告亦自承有於93年10月6
    日或7日到竹山國小旁的薑母鴨店與丙○○、戊○○一起吃
    晚餐。按被告是水保課長，立龍公司是當時承包水保課工程
    的廠商，被告身為經辦公用工程之公務員，不向親戚、好友
    借錢，卻毫無避諱，獨自遠赴南投縣竹山鎮，向承包其經辦
    工程之廠商以借錢之名要錢，事後又完全無還款的跡象等情
    。顯見被告確有以借錢名目，向立龍公司要求並收受上開回
    扣賄款甚明。至被告在上開薑母鴨店收取丙○○所交付裝有
    現金紙袋之日期，依上開銀行交易往來明細顯示，應認定係
    蘇美玲自立龍公司合作金庫銀行帳戶提領133萬4千元當日，
    即93年10月7日；至紙袋內之金額，依證人丙○○所述，應
    係按工程款約160萬元，扣除施工成本約100萬元，再扣除百
    分之八的稅金約8千元之餘額，即55萬2千元為是。
六、至被告辯稱:立龍公司於95年間有一件清水溪工程，其不讓該
    公司領款，該公司因而虧損200多萬元，另有其他工程因伊對
    工程要求比較嚴格，所以他們(戊○○、丙○○等)對我比較
    不滿，可能因而陷害伊等語。然查:
 1、詢諸證人丙○○於原審98年2月26日審理期日證稱:「95年間
    承包雲林縣政府水保課的清水溪護岸工程，請款不順利因為
    設計不良，災害來的時候被流走。（問：這件請款的時候有
    無找蔡課長講？）有。（問：找他講的用途為何？）請他先
    將書類送去，要請款。（問：他有無送出去？）他有說要送
    ，但是放在桌上三天。（問：最後有送？）有送，但是錢無
    法下來。（問：有無因為清水溪護岸工程，這樣就認定蔡課
    長刁難你的工程？）工程是不會。（問：付款的部分是否會
    覺得他在刁難你？）付款的部分，因為我不識字，所以請他
    將請款的部分先送出去。問：既然要請款為何不找承辦人員
    ？而要去找課長？）因為需要蔡課長蓋章。」等語（原審卷
    第104頁）；及其於本院證稱:「(問:在這之前被告有無刁難
    )在這之前還是之後有一次保險係被告處理的，後來工程被
    水沖走，被告沒有幫我們保險，且這筆錢被告拿走，害我損
    失200多萬元。(這件是不是清水溪工程)是的。(除了清水溪
    之外，被告是否還有其他工程刁難)沒有。」等語(見本院卷
    第156頁)。可見，丙○○就95年清水溪護岸工程的請款不順
    利之事，對於被告確有不滿。然除此之外，就其他工程對被
    告並無埋怨。
 2、另證人戊○○雖於原審證述:其因聽見其妻蘇美玲與丙○○
    會帳時，提到剩下的約60萬元都給別人，故於96年10月6日
    不久後，在立龍公司上開台灣銀行存摺上記載:「水保課長
    本人拿600000元正93年10月6日晚上來拿」等字，至該存摺
    上記載「搶修」二字，伊不知道是誰寫的，係存摺被偷去影
    印等語(詳見原審卷第85-95頁)。然其上開證述，與其於97
    年3月24日調查筆錄證稱:「...台灣銀行存摺上『水保課長
    本人拿600,000元正、93年10月6日晚上來拿』可能是蘇美玲
    所記載」等語(見他字卷第22-26頁)，已有不符。況按送收
    回扣賄款乃違法不可告人之事，倘證人戊○○於93年間該本
    存摺尚未用完時即在該存摺寫上:「水保課長本人拿600000
    元」等字(見他字卷第42頁背面)，則立龍公司人員持該存摺
    於銀行臨櫃存款、提款時，極可能為銀行人員所知悉，而洩
    漏立龍公司與被告間違法送收回扣賄款之事。衡諸常情，證
    人戊○○應不至如此明目張膽使人輕易發現上情才是。且立
    龍公司係於93年10月7日自合作金庫銀行竹山分行帳戶提領
    1,334,000元，有上述合作金庫銀行竹山分行96年2月1日合
    金竹山字第0960000588號函所附交易明細表可考。足見，交
    付回扣款的時間應該是在93年10月7日，而非93年10月6日，
    已如前述。倘證人戊○○係於93年會帳後不久，即記載上述
    文字，應不至於將日期錯載為93年10月6日。又存摺乃存戶
    重要金錢財務往來之憑證，一般人均會妥善保管，何況公司
    行號，衡情，外人不僅無法輕易取得，亦無從窺知其內之記
    載情形，且證人戊○○、丙○○等均無證述立龍公司或其住
    處有遭竊之情，則證人戊○○證稱:上開存摺上所載:「水保
    課長本人拿600000元正93年10月6日晚上來拿」等字，係其
    於97年9月6日不久後所寫；該存摺上所載「搶修」二字，係
    存摺被偷去影印云云，顯不合理，並不可信。參以化名「陳
    大明」之秘密證人於調查站證稱:「該存摺影本係立龍公司
    人員交給我的，而該存摺內書寫的字樣與原本無誤」等語(
    件他字卷第40頁)。足認，上開存摺上有關「水保課長本人
    拿600,000元正93年10月6日晚上來拿」等字，應是證人戊○○於事後為舉發被告上開收受回扣之犯行，而自行影印或託
    人影印而匿名檢舉，較合情理。準此，固可見證人戊○○確
    有揭發被告上開犯行之蓄意。
 3、由此，雖可見證人丙○○、戊○○對被告確懷有不滿而指訴
    被告收取上開回扣之犯行。然而，倘證人丙○○、戊○○等
    係惡意虛構事實誣賴被告，則證人丙○○何以於本院審理時
    猶證稱:「(問:立龍公司有無承包水土科其他工程？)有的。
    (之前開標水土科有無給回扣？)沒有，只有這件。(問:有這
    麼多件，為何被告唯獨這筆要拿錢？)我不知道什麼原因。
    」等語(見本院卷第155頁)，而不一併誣指被告於其他工程
    亦有收取回扣或其他不法情事；且證人丙○○於原審亦證稱
    :被告於其他工程並無刁難等語，而無指證被告於其他工程
    亦有刁難不法之情事。由此可見，證人丙○○等並無因對被
    告心懷怨恨，即濫指被告有諸多惡劣不法行逕之情。亦可見
    渠等對被告雖然有怨，但尚無深仇大恨。再者，倘被告處事
    果真守法無貪，則證人丙○○等就95年間清水溪工程請款不
    順利之事，自可向正直守法之被告據理力爭；或自知理虧而
    甘願認賠，應不至於僅因一次請款不順，即如是歹毒捏造不
    實事證，誣構正直且無深仇大恨之被告犯此貪瀆重罪。況證
    人丙○○、戊○○就被告收取上開回扣之時間、地點工程項
    目、大約數額等情證述甚為明確，而被告亦坦承確有於上開
    時間至立龍公司辦公室，再與丙○○、戊○○等人同往上開
    薑母鴨店之事實，顯見證人丙○○、戊○○二人指證被告收
    受回扣賄款之情，並非無中生有憑空杜撰。故認被告應有於
    93年間收受立龍公司回扣賄款，嗣因立龍公司於95年工程請
    款受阻而生虧損，及蘇美玲因而自殺等情，丙○○、戊○○
    對被告心生不滿，乃決定不再掩飾被告犯行，而出面作證揭
    發被告上開犯行。被告辯稱證人丙○○、戊○○係因懷怨而
    捏造事實誣指被告云云，亦不可採。
七、綜上所述，被告有於經辦本件清淤工程議價期間，向立龍公
    司負責會計業務之蘇美玲，假借款之名，要求立龍公司支付
    工程款扣除施工成本及稅金所餘之回扣賄款，並於93年10月
    7日至立龍公司辦公室，隨後由丙○○依蘇美玲囑咐，在上
    開薑母鴨店將裝有回扣現金約55萬2千元之牛皮紙袋交予被
    告收受之犯行，事證明確，堪以認定。
八、按行為後法律有變更者，適用行為時之法律。但行為後之法
    律有利於行為人者，適用最有利於行為人之法律，現行刑法
    第2條第1項定有明文。中華民國刑法於94年1月7日修正，於
    94年2月2日公布，並於95年7月1日施行。是本件被告於行為
    後，法律已有變更。現行刑法第2條第1項之規定，係規範行
    為後法律變更所生新舊法律比較適用之準據法，於新刑法施
    行後，應適用新刑法第2條第1項之規定，為「從舊從輕」之
    比較詳如附表所示。
九、核被告對於其職務上經辦之上開清淤公用工程，收取回扣賄
    賂之行為，係犯貪污治罪條例第4條第1項第3款依據法令從
    事公務之人員經辦公用工程收取回扣罪(按該條罪名係同條
    例第5條第1項第3款對於職務上之行為要求、期約或收受賄
    賂罪之特別規定，依特別法優於普通法之法條競合原則，僅
    論以經辦工程收取回扣罪，附此敘明)。
十、原審判決依據上開事證，適用貪污治罪條例第2條前段（修
    正前）、第4條第1項第3款、第10條第1項、第2項、第17條
    及刑法第11條前段、第2條第1項前段，第37條第2項（修正
    前），並審酌被告無犯罪前科(有台灣高等法院被告前案紀
    錄表在卷可考)，及其犯罪所得55萬2千元等情，量處有期徒
    刑10年，另依貪污治罪條例第17條規定宣告褫奪公權10年，
    並敘明就其貪污所得55萬2千元宣告追繳沒收，如全部或一
    部無法追繳時，應以其財產抵償之。另參酌被告身為水保課
    長主管，竟利用經辦上開緊急清淤公用工程，收取高額回扣
    ，不僅危害國家利益，且刮取包商營收，惡性重大，犯後猶
    飾詞否認犯行，並無悔意等情狀。而對被告量處有期徒刑10
    年，褫奪公權10年。本院經核，原判決認事用法，均無違誤
    ，量刑亦稱妥適，被告上訴意旨，仍執陳詞，否認犯行，指
    摘原判決不當，為無理由，應予駁回。
據上論斷，應依刑事訴訟法第368條，判決如主文。
本案經檢察官曾銘芳到庭執行職務。
中    華    民    國    98    年    11    月    17    日
                  刑事第六庭    審判長法  官  董武全
                                      法  官  沈揚仁
                                      法  官  賴純慧
以上正本證明與原本無異。
如不服本判決應於收受送達後10日內向本院提出上訴書狀，其未
敘述上訴理由者，並得於提起上訴後10日內向本院補提理由書（
均須按他造當事人之人數附繕本）「切勿逕送上級法院」。
                                      書記官  馬愛君
中    華    民    國    98    年    11    月    17    日
附錄本案論罪科刑法條全文：
修正前貪污治罪條例第2條
依據法令從事公務之人員，犯本條例之罪者，依本條例處斷；其
受公務機關委託承辦公務之人，犯本條例之罪者，亦同。
貪污治罪條例第4條
有下列行為之一者，處無期徒刑或十年以上有期徒刑，得併科新
台幣一億元以下罰金：
一  竊取或侵占公用或公有器材、財物者。
二  藉勢或藉端勒索、勒徵、強占或強募財物者。
三  建築或經辦公用工程或購辦公用器材、物品，浮報價額、數
    量、收取回扣或有其他舞弊情事者。
四  以公用運輸工具裝運違禁物品或漏稅物品者。
五  對於違背職務之行為，要求、期約或收受賄賂或其他不正利
    益者。
前項第一款至第四款之未遂犯罰之。
貪污治罪條例第10條
犯第四條至第六條之罪者，其所得財物，應予追繳，並依其情節
分別沒收或發還被害人。
前項財物之全部或一部無法追繳時，應追徵其價額，或以其財產
抵償之。
為保全前二項財物之追繳、價額之追徵或財產之抵償，必要時得
酌量扣押其財產。
貪污治罪條例第17條
犯本條例之罪，宣告有期徒刑以上之刑者，並宣告褫奪公權。
附表
┌────────┬────────┬────────┬────────┐
│法        條    │修正前規定      │修正後規定      │新舊法之適用    │
├────────┼────────┼────────┼────────┤
│刑法第10條第2 項│修正前刑法10條第│修正後刑法第10條│(一)適用舊法即修正│
│、貪污治罪條例第│2項 規定「稱公務│第2 項規定「稱公│前貪污治罪條例第│
│2 條關於公務員之│員者，謂依法令從│務員者，謂下列人│2 條前段。      │
│定義（適用修正前│事於公務之人員。│員：            │(二)被告行為後，刑│
│貪污治罪條例第2 │」              │一、依法令服務於│法、貪污治罪條例│
│條前段）        │                │國家、地方自治團│均已修正，並均於│
│                │修正前貪污治罪條│體所屬機關而具有│95 年7月1 日施行│
│                │例第2條規定「依 │法定職務權限，以│，依修正前貪污治│
│                │據法令從事公務之│及其他依法令從事│罪條例第2 條前段│
│                │人員，犯本條例之│於公共事務，而具│，或修正後刑法第│
│                │罪者，依本條例處│有法定職務權限者│10條第2 項第1 款│
│                │斷；其受公務機關│。              │、修正後貪污治罪│
│                │委託承辦公務之人│二、受國家、地方│條例第2 條規定，│
│                │，犯本條例之罪者│自治團體所屬機關│被告之行為，均應│
│                │，亦同。」      │依法委託，從事與│適用貪污治罪條例│
│                │                │委託機關權限有關│處斷，依新法規定│
│                │                │之公共事務者。」│，並未有利於被告│
│                │                │                │，因此，應依刑法│
│                │                │修正後貪污治罪條│第2 條第1 項前段│
│                │                │例第2 條規定「公│規定，適用修正前│
│                │                │務員犯本條例之罪│貪污治罪條例第2 │
│                │                │者，依本條例處斷│條前段規定，依貪│
│                │                │。」            │污治罪條例處斷。│
├────────┼────────┼────────┼────────┤
│刑法第37條      │宣告死刑或無期徒│宣告死刑或無期徒│(一)適用舊法。    │
│褫奪公權        │刑者，宣告褫奪公│刑者，宣告褫奪公│(二)本件被告於新舊│
│                │權終身。        │權終身。        │法均得宣告褫奪公│
│                │宣告六月以上有期│宣告一年以上有期│權，新法並無較有│
│                │徒刑，依犯罪之性│徒刑，依犯罪之性│利於被告，且褫奪│
│                │質認為有褫奪公權│質認為有褫奪公權│公權為從刑，應附│
│                │之必要者，宣告褫│之必要者，宣告一│屬於主刑，不得割│
│                │奪公權一年以上十│年以上十年以下褫│裂適用，本件主刑│
│                │年以下。        │奪公權。        │所適用之法律既為│
│                │褫奪公權，於裁判│褫奪公權，於裁判│舊法，褫奪公權自│
│                │時併宣告之。    │時併宣告之。    │亦應適用舊法。  │
│                │依第一項宣告褫奪│褫奪公權之宣告，│                │
│                │公權者，自裁判確│自裁判確定時發生│                │
│                │定時發生效力。  │效力。          │                │
│                │依第二項宣告褫奪│依第二項宣告褫奪│                │
│                │公權者，自主刑執│公權者，其期間自│                │
│                │行完畢或赦免之日│主刑執行完畢或赦│                │
│                │起算。          │免之日起算。但同│                │
│                │                │時宣告緩刑者，其│                │
│                │                │期間自裁判確定時│                │
│                │                │起算之。        │                │
└────────┴────────┴────────┴────────┘


司法院資訊處製作；財團法人民間司法改革基金會備份。
